ACORDAO-COMPLETO-2420862

ACÓRDÃO 8237/2020 ATA 26/2020 - SEGUNDA CÂMARA

VISTOS, relatados e discutidos estes autos que tratam de ato de aposentadorias de ex-servidores da Gerência Executiva do INSS - Belo Horizonte/MG - INSS/MPS,
ACORDAM os Ministros do Tribunal de Contas da União, reunidos em sessão da Segunda Câmara, diante das razões expostas pelo relator e com fundamento na Constituição Federal, art. 71, III e IX e na Lei 8.443/1992, arts. 1º, V, e 39, II, em:
9.1. considerar ilegais as presentes concessões e negar registro aos respectivos atos;
9.2. dispensar a devolução dos valores indevidamente recebidos de boa-fé pelos interessados, nos termos do Enunciado 106 da Súmula de Jurisprudência deste Tribunal;
9.3. determinar à Gerência Executiva do INSS - Belo Horizonte/MG - INSS/MPS que adote as seguintes providências, sob pena de responsabilidade solidária da autoridade administrativa omissa:
9.3.1. suspenda os pagamentos realizados com base nos atos ora impugnados;
9.3.2. emita novos atos de aposentadorias escoimado das irregularidades apontadas, submetendo-o a este Tribunal no prazo de trinta dias, pelo sistema e-Pessoal;
9.3.3. comunique aos interessados a deliberação deste Tribunal e os alerte de que o efeito suspensivo proveniente da eventual interposição de recursos, junto ao TCU, não os eximirá da devolução dos valores indevidamente recebidos após a notificação;
9.3.4. encaminhe à Corte de Contas, no prazo de trinta dias, por intermédio do sistema e-Pessoal, o ato de alteração da concessão de José Francisco Cordeiro que modificou a proporcionalidade dos proventos pagos ao interessado, de 31/35 para 34/35, conforme pesquisa no Siape;
9.4. dar ciência desta deliberação aos interessados e à Gerência Executiva do INSS - Belo Horizonte/MG - INSS/MPS.

Análise de ato de concessão de aposentadorias.

Segunda Câmara

3. Interessados/Responsáveis:
3.1. Interessados: Jose Francisco Cordeiro (XXX.545.026-XX) e Maria do Carmo Baeta Neves (XXX.973.006-XX).

13.1. Ministros presentes: Ana Arraes (Presidente), Aroldo Cedraz e Raimundo Carreiro.
13.2. Ministro-Substituto convocado: Augusto Sherman Cavalcanti (Relator).
13.3. Ministros-Substitutos presentes: Marcos Bemquerer Costa e André Luís de Carvalho.

ACORDAO-COMPLETO-2477682

Acórdão 8632/2021 - Segunda Câmara

AUGUSTO SHERMAN

Adoto como relatório a instrução de peça 6, a seguir reproduzida, a qual contou com a anuência dos dirigentes da Secretaria de Fiscalização de Pessoal (Sefip) e do representante do Ministério Público especializado (peças 7 e 9) :
INTRODUÇÃO
1.	Trata-se de atos de concessão de aposentadoria de Jose Francisco Cordeiro e Maria do Carmo Baeta Neves, ex-servidores da Gerência Executiva do INSS - Belo Horizonte/MG - INSS/MPS.
2.	Os atos foram submetidos, para fim de registro, à apreciação do Tribunal de Contas da União (TCU) , de acordo com o art. 71, inciso III, da Constituição Federal. O cadastramento e a disponibilização ao TCU ocorreram por intermédio do Sistema de Apreciação e Registro de Atos de Admissão e Concessões, na forma dos arts. 2º, caput e incisos I a VI, e 4º, caput, da Instrução Normativa-TCU 78/2018.
EXAME TÉCNICO
3.	De pronto, cabe registrar que os atos iniciais de aposentadoria de Jose Francisco Cordeiro e Maria do Carmo Baeta Neves foram apreciados pela legalidade nos TCs Processo 005.248/2006-7 e Processo 017.382/2003-2, respectivamente.
4.	Do exame dos presentes atos, bem como da ficha financeira extraída do Siape (peça 2) , observou-se a continuidade do pagamento da rubrica "10289 DECISAO JUDICIAL N TRAN JUG AP", no valor de R$ 89,06 nos proventos de Jose Francisco Cordeiro e de R$ 519,50 nos proventos de Maria do Carmo Baeta Neves. Trata-se de rubrica alusiva a planos econômicos, a qual é considerada ilegal por este Tribunal.
5.	Ressalte-se que o TCU tem por indevido o pagamento dessas parcelas, mesmo que amparados por sentença judicial. Quanto a essa questão, é entendimento pacífico nesta Corte que os pagamentos dos percentuais relativos a planos econômicos, como no caso em análise, não se incorporam indefinidamente aos vencimentos, pois têm natureza de antecipação salarial, sendo devidos somente até a reposição das perdas salariais havidas até então, o que ocorre na primeira data-base seguinte àquela que serviu de referência ao julgado. Nesse sentido, são os seguintes arestos desta Corte: Acórdão 398/2004-TCU-Plenário - Relator Ministro Guilherme Palmeira; Decisão Plenária 138/2001 - Relator Ministro Walton Alencar Rodrigues; Acórdãos 1.910/2003 - Relator Ministro-Substituto Augusto Sherman e 2.169/2003 - Relator Ministro-Substituto Lincoln Magalhães da Rocha, ambos da 1ª Câmara; Decisões 117 e 118/2002, ambas da 2ª Câmara - Relator Ministro Adylson Motta; e Decisões 231, 280, 313 e 331/2002, da 1ª Câmara, todas de relatoria do Ministro Guilherme Palmeira, dentre inúmeros outros julgados do TCU.
6.	Assim, os atos devem ser considerados ilegais, sem prejuízo de se determinar à Gerência Executiva do INSS - Belo Horizonte/MG que exclua a citada rubrica dos proventos dos interessados.
CONCLUSÃO
7.	Em razão do exposto, e tendo em vista as análises realizadas nos atos de alteração de concessão de aposentadoria de Jose Francisco Cordeiro e Maria do Carmo Baeta Neves, esta Unidade Técnica considera que os atos em tela não podem receber a chancela de legalidade e o registro por esta Egrégia Corte.
8.	Quanto aos valores indevidos já pagos, propõe-se dispensar a devolução, com fundamento no Enunciado 106 da Súmula da Jurisprudência do TCU.
9.	Por fim, vale destacar que os atos em análise ingressaram no TCU há menos de cinco anos. Assim, não se fez necessária a instauração do contraditório, segundo o entendimento estabelecido no Acórdão 587/2011-TCU-Plenário, de relatoria do Ministro Valmir Campelo. Registre-se ainda que a análise deste processo levou em conta os dispositivos da Resolução TCU 315/2020.
PROPOSTA DE ENCAMINHAMENTO
10.	Ante o exposto, e com base nos arts. 71, inciso III, da Constituição Federal; 1º, inciso V, e 39, inciso II, da Lei 8.443/1992; 260, § 1º, do Regimento Interno do Tribunal de Contas da União, propõe-se:
a) considerar ILEGAIS e recusar o registro dos atos de alteração de concessão de aposentadoria de Jose Francisco Cordeiro (CPF: XXX.545.026-XX) e Maria do Carmo Baeta Neves (CPF: XXX.973.006-XX) ;
b) dispensar a devolução dos valores indevidamente recebidos até a data da ciência do acórdão que vier a ser prolatado, com base no Enunciado 106 da Súmula da Jurisprudência do TCU;
c) determinar à Gerência Executiva do INSS - Belo Horizonte/MG, com base nos arts. 45 da Lei 8.443/1992, e 4º, inciso I, da Resolução-TCU 315/2020, que:
c.1) exclua a rubrica judicial alusiva a planos econômicos dos proventos dos ex-servidores, comunicando ao TCU, no prazo de quinze dias, as providências adotadas, nos termos dos arts. 262, caput, do Regimento Interno do TCU e 8º, caput, da Resolução-TCU 206/2007; 
c.2) cadastre novos atos, livres da irregularidade apontada, submetendo-os ao TCU no prazo de trinta dias, nos termos dos arts. 262, § 2º, do Regimento Interno do TCU e 19, § 3º, da Instrução Normativa-TCU 78/2018;
		c.3) informe aos inativos o teor do acórdão que vier a ser prolatado, encaminhando ao TCU, no prazo de trinta dias, comprovante da data de ciência pelos interessados, nos termos do art. 4º, § 3º, da Resolução-TCU 170/2004, alertando-os de que o efeito suspensivo proveniente de eventual interposição de recurso junto ao TCU não os exime da devolução dos valores indevidamente percebidos após a notificação, em caso de não provimento desse recurso.
	
É o Relatório.

não há.

Procuradora-Geral Cristina Machado da Costa e Silva.

PESSOAL. APOSENTADORIA. IRREGULARIDADE DO PAGAMENTO DECORRENTE DE SENTENÇA JUDICIAL QUE FOI INCORPORADO AOS PROVENTOS DE FORMA PERMANENTE, SEM A DEVIDA ABSORÇÃO AO LONGO DO TEMPO. ILEGALIDADE. DETERMINAÇÕES.

APOSENTADORIA (APOS)

Secretaria de Fiscalização de Pessoal (SEFIP).

Registro, inicialmente, que relato este feito em substituição ao Ministro Augusto Nardes, nos termos da Portaria -TCU nº 9-GAPES, de 03 de agosto de 2020.
2.	Trata-se do exame de ato de concessão de aposentadoria de Jose Francisco Cordeiro e Maria do Carmo Baeta Neves, ex-servidores da Gerência Executiva do INSS - Belo Horizonte/MG - INSS/MPS.
3.	A Secretaria de Fiscalização de Pessoal (Sefip) , com anuência do Ministério Público junto ao Tribunal (MPjTCU) , se manifesta pela ilegalidade do ato, ante o percebimento de proventos em valor superior ao devido. 
4.	Em acréscimo, o MPjTCU sugere a determinação ao órgão de origem para que encaminhe à Corte de Contas, por intermédio do sistema e-Pessoal, o ato de alteração da concessão de José Francisco Cordeiro que modificou a proporcionalidade dos proventos pagos ao interessado, de 31/35 para 34/35. Desde já, manifesto concordância com o posicionamento exarado pela unidade técnica, com o acréscimo sugerido pelo Parquet, pelos motivos que exponho a seguir.
5.	De fato, conforme exposto pela unidade técnica, os Srs. Jose Francisco Cordeiro e Maria do Carmo Baeta Neves percebem indevidamente a rubrica "10289 DECISAO JUDICIAL N TRAN JUG AP" referentes à planos econômicos. 
6.	À vista disso, é notória a irregularidade dos pagamentos decorrentes de sentença judicial que foram incorporados aos proventos de forma permanente, sem a devida absorção ao longo do tempo, uma vez que estes pagamentos têm natureza de antecipação salarial, sendo devidos somente até a reposição das perdas salariais havidas até então, o que ocorre na primeira data-base seguinte àquela que serviu de referência ao julgado.
7. 	À vista disso, os atos de Jose Francisco Cordeiro e Maria do Carmo Baeta Neves devem ser considerados ilegais, com a recusa de seus registros. Por fim, aquiesço à proposta do MPjTCU para que o ato de alteração da concessão de José Francisco Cordeiro, que modificou a proporcionalidade dos proventos pagos ao interessado de 31/35 para 34/35, seja encaminhado a este Tribunal.
Dessa forma, acolhendo a instrução da unidade técnica, cujos fundamentos incorporo como razões de decidir, VOTO no sentido de que o Tribunal aprove o Acórdão que ora submeto à deliberação deste Colegiado.
TCU, Sala das Sessões Ministro Luciano Brandão Alves de Souza, em 4 de agosto de 2020.
AUGUSTO SHERMAN CAVALCANTI
Relator